臺灣高等法院民事判決　　　　　　　　 96年度重上字第116號
上　訴　人　甲○○
　　　　　　　　　　　　2樓
訴訟代理人　任　順律師
複代理人　　萬建樺律師
被上訴人　　丙○○
訴訟代理人　劉敏卿律師
上列當事人間請求返還不當得利等事件，上訴人對於中華民國95
年12月29日臺灣臺北地方法院95年度訴字第8749號第一審判決提
起上訴，本院於96年11月14日言詞辯論終結，判決如下：
    主  文
上訴駁回。
第二審訴訟費用由上訴人負擔。
    事實及理由
一、上訴人主張：緣上訴人胞兄乙○○經營之鼎鴻興業股份有限
    公司（下稱鼎鴻公司）承攬訴外人鴻資建設開發股份有限公
    司（下稱鴻資公司）「贏翼廠辦大樓」空調工程（下稱系爭
    工程），並將該工程轉由被上訴人經營之中郁實業有限公司
    （下稱中郁公司）施作。嗣因鼎鴻公司積欠中郁公司工程款
    新台幣（下同）520萬元未付，上訴人為代乙○○擔保該工
    程款債務之清償，乃於民國89年10月24日簽發面額520萬元
    、到期日89年10月26日並指定受款人為被上訴人（票號
    283402號）之本票乙紙（下稱系爭本票）予被上訴人。90年
    間鼎鴻公司、鴻資公司及中郁公司達成協議，即業主鴻資公
    司將應給付鼎鴻公司之前開工程款逕行給付予中郁公司，中
    郁公司業於90年11月2日領取該工程款326萬1867元。詎被上
    訴人明知該工程款已受償，竟仍持系爭本票向台灣台北地方
    法院聲請裁定准予強制執行，且以此為執行名義向台灣新竹
    地方法院拍賣上訴人所有坐落新竹縣新豐鄉○○○段728-3
    地號土地所有權應有部分1/16（下稱系爭土地），因無人應
    買，由被上訴人承受系爭土地。被上訴人上開行為顯係以詐
    欺手段侵害上訴人之表意自由及系爭土地所有權，並非適法
    。爰依民法第92條規定，撤銷上列執行法院拍賣行為，並以
    起訴狀繕本送達為撤銷意思表示之送達。又系爭土地業經分
    割並變更地號為同上鄉○○段442、442-1、442-2、442-3地
    號〈下稱系爭442、442-1、442-2、442-3號土地〉；其中系
    爭442-2及442-3號土地並經公告徵收，連同補償金及查估費
    共計616萬3852元，是該徵收部分已屬不能回復原狀，被上
    訴人就此部分償還其價額。為此依侵權行為法則及不當得利
    之規定，請求回復原狀及返還所得利益，訴請被上訴人應將
    系爭442、442-1號土地所有權應有部分1/16移轉予上訴人；
    暨給付上訴人系爭442-2、442-3號土地補償費計616萬3852
    元並加計自95年10月23日起算之法定遲延利息。原審為上訴
    人全部敗訴之判決，上訴人不服提起上訴，其上訴聲明：(1)
    原判決廢棄。(2)被上訴人應將坐落新竹縣新豐鄉○○段442
    、442-1地號土地所有權應有部分各1/16移轉予上訴人。(3)
    被上訴人應給付上訴人616萬3852元及自95年10月23日起至
    清償日止按年息5%計算之利息。(4)願供擔保請准宣告假執行
    。
二、被上訴人則以：被上訴人依係據確定之本票裁定依法聲請強
    制執行，並依法承受拍賣物，無不當得利或侵權行為情事。
    伊向鴻資公司請領之工程款326萬1867元，係中郁公司為鴻
    資公司施作之工程款項，與系爭工程無關；況鼎鴻公司從未
    將對鴻資公司之債權轉讓與中郁公司等語，資為抗辯。其答
    辯聲明：上訴駁回。
三、查上訴人於89年10月24日簽發票額520萬元，到期日為89年
    10月26日之本票乙紙予被上訴人。嗣因上訴人未依約給付票
    款，被上訴人乃向台灣台北地方法院聲請本票准許強制執行
    ，經該院於89年11月16日以89年度票字第38409號民事裁定
    准予強制執行確定在案。被上訴人復執前開本票裁定為執行
    名義，向台灣新竹地方法院聲請拍賣坐落新竹縣新豐鄉○○
    段442地號土地應有部分1/16（重測前地號為新竹縣新豐鄉
    ○○○段728-3地號）。因無人應買由被上訴人於91年3月5
    日以384萬元承受，該院並於91年10月29日核發不動產權利
    移轉證書。嗣前開442地號土地因分割成為442、442-1、
    442-2 、442-3地號等4筆土地，其中442-2、442-3地號2筆
    土地因國防部陸軍總部為設置「坑子口訓練場」之用，於95
    年10月23日辦理徵收，並發放(1)土地補償費：442-2地部分
    為555萬2622元、442-3地號部分為1萬7124元；(2)農林作物
    查估補償費59萬4106元。二者合計616萬3852元。此有卷附
    台灣台北地方法院89年度票字第38409號民事裁定、土地登
    記申請書、台灣新竹地方法院新院昭執舜7204字第32800號
    不動產權利移轉證書、土地登記謄本、本票影本、新竹縣政
    府95年10 月12日府地徵字第0950133240號函、95年9月20日
    府地徵字0000000000F號函、新竹縣辦理坑子口訓練場用地
    工程徵收案應領明細表可憑（見原審卷第12至17頁、第59至
    63頁、65 至67頁、75頁），並經本院依職權調閱台灣新竹
    地方法院89 年度執字第7204號清償票款民事執行卷宗核閱
    屬實，並為兩造所不爭執（見本院卷第81頁），堪信為真。
四、上訴人主張被上訴人明知其所擔保之工程款債權已受償，仍
    執系爭本票聲請強制執行，拍賣系爭土地並承受之，顯屬詐
    欺，不法侵害上訴人系爭土地之所有權，爰依民法92條撤銷
    前開承受，依侵權行為及不當得利法律關係請求被上訴人返
    還系爭土地所有權及其替代物（即公告徵收部分之徵收補償
    費）云云。被上訴人則堅決否認有詐欺情事，並以前詞置辯
    。茲查：
(一)按侵權行為，須以故意或過失不法侵害他人之權利為要件。次
  按執票人向本票發票人行使追索權時，得聲請法院裁定後強制
  執行。又拍賣之不動產無人應買或應買人所出之最高價未達拍
  賣最低價額，而到場之債權人於拍賣期日終結前聲明願承受者
  ，執行法院應依該次拍賣所定之最低價額，將不動產交債權人
  承受，並發給權利移轉證書。票據法第123條、強制執行法第
  91條第1項前段分別定有明文。被上訴人執有上訴人簽發之系
  爭本票，屆期提示未獲付款，被上訴人聲請裁定強制執行，經
  原法院於89年11月16日以89年度票字第38409號裁定准予強制
  執行確定在案。則被上訴人執前開確定裁定為執行名義向台灣
  新竹地方法院聲請強制執行，並據以對上訴人所有系爭土地查
  封拍賣，自為法之所許。系爭土地經台灣新竹地方法院三次拍
  賣均無人應買，被上訴人聲明願予承受，其他土地共有人復未
  行使優先承買權，該院乃依第三次拍賣所定底價384萬元將系
  爭土地交被上訴人承受，並於91年10月29日發給權利移轉證書
  。而上訴人於前開強制執行程序中曾聲請閱卷（見台灣新竹地
  方法院89年度執字第7204號卷第153頁），顯已知悉上情，惟
  其並未為任何聲明異議或提起債務人異議之訴，是被上訴人前
  開承受，亦符強制執行法第91條第1項前段規定。被上訴人既
  係依法取得執行名義聲請強制執行，並依法承受系爭土地，即
  無不法可言。上訴人主張被上訴人於強制執行程序中承受系爭
  土地係不法侵害其土地所有權，為侵權行為，應予回復原狀而
  請求被上訴人將系爭土地應有部分及其替代物（徵收補償金）
  返還予上訴人，於法顯有未洽。
(二)上訴人復主張依民法第92條規定撤銷被上訴人就系爭土地所為
  承受，其取得系爭土地所有權已無法律上原因，應依法返還土
  地及徵收補償費云云。惟按執行法院之拍賣，其性質雖為買賣
  之一種，但其拍賣必須依據法定程序為之。拍定人及拍賣之標
  的，非執行法院所得任准變更（最高法院67年台抗字第129號
  判例參照）。又強制執行法上之拍賣程序始終由法院介於其間
  ，不發生通謀虛偽意思表示或民法第244條所規定之詐害行為
  問題，最高法院75年度台上字第49號裁判亦為相同之見解，可
  資參酌。是強制執行程序中之拍賣雖具有民法買賣之性質與效
  果，但就拍賣程序而言，拍賣係執行法院基於職權所為之公法
  上處分行為，應依強制執行法之規定為之。而強制執行程序中
  之債權人就拍賣不動產為承受，其性質與拍定類似，亦須依法
  定程序為之，揆諸前揭說明，要非執行法院或債務人所得任准
  變更。依上述，被上訴人係執合法之執行名義聲請強制執行，
  並依強制執行法第91條第1項前段規定以債權人身分聲明承受
  ，由執行法院依該次拍賣所定之最低價額，將系爭土地交其承
  受，其間復未有任何聲明異議或異議之訴，是該承受符合法定
  程序，應依強制執行法規定發生法定之拘束力，上訴人尚無從
  依民法第92條撤銷被上訴人就系爭土地之承受。被上訴人承受
  系爭土地，既屬合法有效，即無不當得利情事。
五、從而，上訴人依侵權行為法則及不當得利之規定，訴請被上
    訴人將系爭442、442-1號土地所有權應有部分1/16移轉登記
    予上訴人；併應給付系爭442-2、442-3地號土地補償費計
    616萬3852元，及加計自95年10月23日起算之法定遲延利息
    ；均屬無據，不應准許。其假執行之聲請亦失所附麗，應併
    予駁回。原審為上訴人敗訴之判決，及駁回其假執行之聲請
    ，理由雖有不同，結論並無二致。上訴意旨指摘原判決不當
    ，求予廢棄改判，為無理由，應予駁回。
六、據上論結，本件上訴為無理由，依民事訴訟法第449條第2項
    、第1項、第78條，判決如主文。
中　　華　　民　　國　　96　　年　　11　　月　　28　　日
                    民事第一庭
                        審判長法　官  張耀彩
                              法　官  林金吾
                              法　官  盧彥如
正本係照原本作成。
如不服本判決，應於收受送達後20日內向本院提出上訴書狀，其
未表明上訴理由者，應於提出上訴後20日內向本院補提理由書狀
（均須按他造當事人之人數附繕本）上訴時應提出委任律師或具
有律師資格之人之委任狀；委任有律師資格者，另應附具律師資
格證書及釋明委任人與受任人有民事訴訟法第466條之1第1項但
書或第2項（詳附註）所定關係之釋明文書影本。
中　　華　　民　　國　　96　　年　　11　　月　　29　　日
　　　　　　                  書記官  鄭兆璋
附註：
民事訴訟法第466條之1（第1項、第2項）：
對於第二審判決上訴，上訴人應委任律師為訴訟代理人。但上訴
人或其他法定代理人具有律師資格者，不在此限。
上訴人之配偶、三親等內之血親、二親等內之姻親，或上訴人為
法人、中央或地方機關時，其所屬專任人員具有律師資格並經法
院認為適當者，亦得為第三審訴訟代理人。
